臺灣彰化地方法院刑事判決　　　　　　　　　　　　　九十三年度易字第二一一號
　　公　訴　人　臺灣彰化地方法院檢察署檢察官
　　被　　　告　乙　○
　　　　　　　　甲　○
　　右　二　人
　　共　　　同
　　選任辯護人　高志明律師
　　被　　　告　丙○○
右被告等因家庭暴力防治法之傷害案件，經檢察官提起公訴（九十三年度偵字第九二
四號、第九二五號），本院判決如左：
    主  文
乙○、甲○共同傷害人之身體，各處有期徒刑參月，如易科罰金，均以參佰元折算壹
日。
丙○○連續傷害人之身體，處有期徒刑拾月。
    事  實
一、乙○、甲○二人係夫妻，二人分別係丙○○之叔叔及嬸嬸，丙○○與乙○、甲○
    間，分為三親等旁系血親及三親等旁系姻親，具有家庭暴力防治法第三條第四款
    之家庭成員關係。緣蕭堯順與乙○、甲○間，因土地通行糾紛，素有怨隙，於民
    國九十二年十月八日下午五時三十分許，丙○○在其平日耕作之彰化縣社頭鄉○
    ○段一一九之一地號農地旁收成果實，適見剛完成農作、手持非乙○、甲○二人
    所有木棒、鐵鋸之乙○及手持非其等所有鐵條之甲○行經附近農地，雙方發生口
    角後，乙○與甲○竟共同基於傷害人身體之犯意聯絡，丙○○亦基於傷害人身體
    之犯意，由乙○持右開木棒、鐵鋸；甲○持上開鐵條；丙○○則持非其所有之木
    棍，於上開農地附近之產業道路上開始互毆。乙○持木棒毆打丙○○之右腳，並
    以鐵鋸毆打丙○○之臉部、背部、肩部、頭部、手部等多處；甲○則持鐵條毆打
    丙○○之頭部、身體、背部等多處，共同致丙○○受有右手無名指裂傷（五×二
    ×一‧二）、右臉頰處挫傷（二×一‧五）、左後背部瘀血傷（一×一×０‧五
    ）、右頭部血腫（五×五）、右肩部挫傷（四×一）等傷害；丙○○則先持木棍
    毆打乙○頭部、腿部，因木棍斷裂，其即隨手撿取地上非其所有之鐵條一支毆打
    甲○之頭部、手部及胸部，致乙○受有右額部撕裂傷（四×五公分）、右膝皮膚
    紅腫（六公分×五公分）、頭部外傷合併腦震盪、頂部頭皮四‧五公分、及左手
    第二指、左膝挫傷（六公分×五公分）等傷害；甲○則因而受有枕部頭皮撕裂傷
    （三公分×一公分、十一公分×二公分、二‧五公分×一公分）、左手第三指撕
    裂傷（０‧五公分×０‧三公分）、後頸部皮下血腫（一二公分×八公分）、頭
    部外傷合併腦震盪、胸部挫傷等傷害。嗣因有人經過報警，乙○、丙○○二人才
    停手，並由乙○將互毆後已意識不清之甲○送醫，而查悉上情。丙○○事後並提
    出乙○、甲○於互毆時所持之鐵條、木棍一支，且乙○、甲○、丙○○均提供三
    人當日所著衣物扣案。
二、案經乙○、甲○、丙○○訴由臺灣彰化地方法院檢察署檢察官偵查起訴。
    理  由
一、訊據被告乙○、甲○、丙○○三人固均不否認曾於上揭時地相遇等情，惟均矢口
    否認涉有傷害犯行，被告乙○辯稱：其與甲○工作回來，被告丙○○即拿木棍對
  其及被告甲○毆打，其為了自衛及保護被告甲○，才以其隨身攜帶工作使用之鋸
    子阻擋，但其仍然受傷，其並非故意對被告丙○○毆打，且丙○○當日所著衣物
    並無血跡，其根本未受傷，且被告丙○○係提出診所之診斷證明書，並非醫院診
    斷證明書，顯係不實云云；被告甲○則辯稱：其遭被告丙○○毆打後遂昏倒，其
    脊椎有宿疾，不可能持拿工具毆打被告丙○○，亦不知曉發生何事云云；被告丙
    ○○則辯稱：伊本來手上沒有拿任何東西，係被告甲○抓伊，由被告乙○下手毆
    打，伊掙脫跳至工作田地裡後，見被告乙○、甲○仍追趕至該地，始隨手拿取地
    上鐵條欲擋住被告乙○、甲○攻擊，伊僅有拿鐵條隔開阻擋攻擊，並未毆打被告
    乙○、甲○等人，被告甲○所受傷勢應係不慎跌倒所致，且伊耕作之果園並無鐵
    條、木棍，該物品均係被告乙○、甲○自備云云。辯護人則為被告乙○、甲○二
    人辯稱：依照當時客觀情狀，被告乙○並無法以消極之防止達到防衛之目的，故
    被告乙○之行為係正當防衛；被告甲○於遭被告丙○○毆打後隨即昏厥，絕無毆
    打被告丙○○之情；又被告丙○○指訴遭毆經過不僅與診斷證明書上所載傷勢不
    符，且其就動機、傷害手段等前後指訴不一，況倘如被告丙○○所述被告乙○當
    日係同時持木棍、鐵鋸攻擊被告丙○○，被告丙○○應受有更大之傷害等語。惟
    查：
  (一)被告乙○、甲○、丙○○三人於前揭時、地，以上開手段互毆等情，業據證人即
    被告乙○於警詢時指證：當時其經過公共田埂地，丙○○故意在該地等候，並持
    木棍及鐵條毆打其成傷等語（見他字第二三七一號卷第一八頁至第一八之一頁）
    ；證人即被告甲○於警詢時則證稱：當天遭其姪子丙○○持鐵條及木棍毆打成重
    傷等語（見同右卷第一九頁至第二０頁）；證人即被告丙○○於警詢時指陳：當
    時被告乙○、甲○二人故意不走田埂而踐踏其田中菜圃，其因警告再如此欲提出
    告訴，被告乙○、甲○二人因生氣即由乙○手持鋸子及木棒、被告甲○持鐵條聯
    合毆打其成傷等語（見同右卷第二一頁至第二二頁），而被告乙○受有右額部撕
    裂傷（四×五公分）、右膝皮膚紅腫（六公分×五公分）、頭部外傷合併腦震盪
    、頂部頭皮四‧五公分、及左手第二指、左膝挫傷（六公分×五公分）等傷害等
    情，有被告乙○頭部受傷照片四紙及伍倫綜合醫院九十二年十月九日、同年十月
    十六日診斷證明書各一紙附卷可稽（見同右卷第六至九頁）；被告甲○則受有枕
    部頭皮撕裂傷（三公分×一公分、十一公分×二公分、二‧五公分×一公分）、
    左手第三指撕裂傷（０‧五公分×０‧三公分）、後頸部皮下血腫（一二公分×
    八公分）、頭部外傷合併腦震盪、胸部挫傷等傷害一情，則有被告甲○頭部受傷
    照片四紙、伍倫綜合醫院九十二年十月九日、同年十月十五日診斷證明書各一紙
    存卷可參（見同右卷第一０頁至第一三頁）；被告丙○○受有右手無名指裂傷（
    五×二×一‧二）、右臉頰處挫傷（二×一‧五）、左後背部瘀血傷（一×一×
    ０‧五）、右頭部血腫（五×五）、右肩部挫傷（四×一）等傷害一節，則有和
    生診所九十二年十月八日診斷證明書一紙存卷可查（同右卷第二三頁），此外，
    尚有被告乙○、甲○當日所著沾有血跡之衣物、及被告乙○、甲○於互毆時分別
    所持木棍、鐵條各一支扣案足資佐證，上情堪以認定。
  (二)至被告乙○、丙○○雖均辯稱其等係正當防衛；且被告乙○、甲○、丙○○另指
    對方所受傷勢非其等所為；被告甲○則辯稱伊遭毆打後即昏厥，無從毆打被告丙
    ○○云云；辯護人則為被告乙○、甲○亦執前詞置辯。惟查：
   (1)按彼此互毆，必以一方初無傷人之行為，因排除對方不法之侵害而加以還擊，
     始得以正當防衛論，而無從分別何方為不法侵害之互毆行為，即不得主張防衛
     權（參照最高法院三十年上字第一０四０號判例）。查被告乙○、甲○及丙○
     ○固互指陳係對方先動手毆打等語，惟被告丙○○與被告乙○、甲○間雙方供
     詞雖互有出入，然本件傷害案件肇始於雙方因公共田埂行走問題發生口角，則
     為被告三人所自承，本件雙方既先發生口角在先，隨後即發生肢體衝突，而衡
     之一般社會經驗法則，互毆係屬多數動作構成單純一罪而互為攻擊之傷害行為
     ，而還擊之一方在客觀上苟非單純對於現在不法之侵害為必要排除之反擊行為
     ，因其本即有傷害之犯意存在，則對其互為攻擊之還手反擊行為，自無主張防
     衛權之餘地，從而，本件應屬無從分別何方先為不法侵害之互毆行為，被告乙
     ○、甲○、丙○○三人依法均不得主張正當防衛權。
   (2)被告乙○、甲○、丙○○雖互指對方所受傷勢非其等所為云云，惟衡之被告三
     人所受傷勢均非輕微，被告乙○、甲○之傷勢甚而係在頭部之重要器官，且被
     告乙○當日縫合七針、被告甲○則縫合二十九針，此有前開診斷書附卷可稽，
     另被告丙○○之傷勢則分佈於臉頰、頭部、後背部等，不僅亦屬頭部重要器官
     ，且該後背部傷害，應非己力所能為，是疏難想像被告三人均甘冒生命、身體
     危害之風險，自行或委由他人故意傷害後再為誣告，是被告三人前開辯解，均
     難認有據。
   (3)被告乙○雖另辯稱被告丙○○當日所著衣物均無血跡，且其提出之診斷證明書
     係診所非醫院證明書，足認被告丙○○並未受傷云云。惟參照驗傷單上所記載
     之被告丙○○傷勢，被告丙○○係受有右手無名指裂傷、右臉頰處挫傷、左後
     背部瘀血傷、右頭部血腫、右肩部挫傷等傷害，此有前開診斷證明書可稽，衡
     之前開傷勢，被告丙○○身體所受傷勢多為瘀血傷、挫傷等內傷，本無大量失
     血之情，是尚難僅因被告丙○○當日所著衣物上無沾染血跡，逕認被告丙○○
     並無受傷等情；另被告丙○○所提出之和生診所診斷證明書，係由執行業務醫
     師陳落寬所出具，於無其他證據佐證下，難認與被告丙○○無特殊關係之醫師
     願甘冒違反刑事處罰甚而遭受移付懲戒之不利益，逕為不實之記載，從而，實
     難僅因該診斷證明書係診所出具，即認無證明力，是被告乙○此部分辯解，亦
     屬率斷。
   (4)被告甲○雖另辯稱脊椎有宿疾，無法毆打被告丙○○云云，惟據被告乙○、甲
     ○二人自承：當日係於田裡修剪芭樂枝後返家始與被告丙○○相遇，是縱被告
     甲○罹有宿疾，惟於雙方發生口角情緒氣憤際，尚難認其完全無攻擊被告丙○
     ○之能力；且被告甲○送醫時雖已呈昏迷狀態，此有伍倫綜合醫院九十三年五
     月五日員倫字第九三０一四九號函附於本院卷可參，惟此係事後狀況，尚難憑
     此逕認被告甲○辯稱伊一開始遭毆打後即昏迷等語有據。
   (5)辯護人雖為被告乙○、甲○辯護稱：倘被告乙○等確持木棍、鐵條攻擊被告丙
     ○○，被告丙○○身上傷勢應於各個部位均僅有一個傷勢，且被告丙○○就動
     機、傷害手段等前後指訴不一等語，惟查，被告乙○、甲○二人均係屬年事較
     高之長者，其等不論在體型及力道上均遠不及被告丙○○，是被告乙○、甲○
     二人毆打被告丙○○所造成之傷勢倘較為輕微，亦與常理相符；至被告丙○○
     縱對於當日傷害動機、手段等前後陳述略有出入，惟衡諸當時情況混亂，被告
     丙○○對於細節部分陳述縱未一致，亦難逕認其所述均屬為虛。
   (6)至辯護人雖請求傳喚急診室醫師鍾明芳欲證明被告甲○送醫時之意識狀態，惟
     前開事證經本院依職權向伍倫綜合醫院就被告甲○送醫狀況函詢，業據該院以
 前開九十三年五月五日員倫字第九三０一四九號函說明詳盡，此有該函一紙附
     卷可稽，此部分事證既臻明確，本院經評議後，認依照刑事訴訟法第一百六十
     三條之二第二項第三款規定，已無傳訊必要，附此敘明。
    綜上所述，被告三人前開所辯，均屬事後避就之詞，不足採信，本案事證已臻明
    確，被告三人之傷害犯行，均堪以認定。
二、被告乙○、甲○與丙○○間，分為三親等旁系血親及三親等旁系姻親，具有家庭
    暴力防治法第三條第四款之家庭成員關係，且被告三人間故意實施家庭暴力行為
    ，其三人所為，均係犯刑法第二百七十七條第一項之普通傷害罪，且皆屬家庭暴
    力防治法第二條第二項之家庭暴力罪。被告乙○、甲○二人間，就前開傷害犯行
    ，有犯意聯絡及行為分擔，為共同正犯。被告先後對被告乙○、甲○之傷害犯行
    ，時間緊接，方法相同，觸犯構成要件相同之罪，顯係基於概括犯意為之，為連
    續犯，應依刑法第五十六條規定，以一罪論，並加重其刑。爰審酌被告三人均為
    親屬關係，本應和睦相處，竟為細故即持客觀上極為危險之木棍、鐵條大打出手
    ，且被告乙○、甲○受傷至院急診，分別需縫合七針、二十九針，住院天數並均
    長達四日，足見身為晚輩之被告丙○○下手之兇狠，被告丙○○所受之傷勢則較
    為輕微等一切情狀，核情各量處如主文所示之刑，就被告乙○、甲○部分，並分
    別諭知易科罰金之折算標準。末扣案被告當天三人所著服飾，固均為被告三人所
    有，業據被告三人自承在卷，惟該等衣物均非專供犯本案所用之工具，且非違禁
    物，本院自無從宣告沒收；又扣案之木棒、鐵條一支及未扣案之被告丙○○傷害
    被告乙○、甲○時所持用之木棍、鐵條，與被告乙○傷害被告丙○○時所持用之
    鐵鋸一支，雖經本院認定分為被告乙○、甲○、丙○○持以犯本案所用之工具，
    惟被告乙○、甲○、丙○○均否認為其等所有，本院亦無證據足以證明前開扣案
    物品確為被告乙○、甲○、丙○○所有，亦非違禁物，本院自不得為沒收之宣告
    。
據上論斷，應依刑事訴訟法第二百九十九條第一項前段，刑法第二十八條、第五十六
條、第二百七十七條第一項、第四十一條第一項前段，罰金罰鍰提高標準條例第一條
前段、第二條，判決如主文。
本案經檢察官吳怡盈到庭執行職務
中      華      民      國    九十三    年      六      月    二十九    日
                                臺灣彰化地方法院刑事第三庭
                                 審判長法官  余 仕 明
                                    法      官  游 秀 雯
                                    法      官  簡 婉 倫
右正本證明與原本無異。
如不服本判決，應於判決送達後十日內，向本院提出上訴狀（須附繕本）。
告訴人或被害人對於判決如有不服具備理由請求檢察官上訴者，其上訴期間之計算係
以檢察官收受判決正本之日期為準。
                                    法院書記官  林 盛 輝
中      華      民      國    九十三    年      六      月      三十    日
附錄論罪科刑法條：
刑法第二百七十七條第一項：
傷害人之身體或健康者，處三年以下有期徒刑、拘役或一千元以下罰金。
